臺灣高等法院民事判決
110年度上易字第138號
上  訴  人  棉花田生機園地股份有限公司
法定代理人  路孔明  
訴訟代理人  郭靜樺  
            蔡宜臻律師
複  代理人  宋思凡律師
被  上訴人  華菱電氣企業股份有限公司
法定代理人  劉盛耀  
訴訟代理人  劉新怡  
            黃德賢律師
上列當事人間請求給付違約金事件，上訴人對於中華民國109年
12月15日臺灣臺北地方法院109年度訴字第6093號第一審判決提
起上訴，本院於民國110年6月8日言詞辯論終結，判決如下：
    主      文
一、原判決除變更前訴訟部分外，關於命上訴人給付部分，及該
    部分假執行之宣告，暨該訴訟費用之裁判均廢棄。
二、上開廢棄部分，被上訴人在第一審之訴及假執行之聲請均駁
    回。
三、被上訴人之變更之訴駁回。
四、第一審訴訟費用關於廢棄部分、第二審訴訟費用關於上訴(
    除變更前訴訟外)及變更之訴部分，均由被上訴人負擔。
    事實及理由
壹、程序事項：
一、按第二審訴之變更或追加，非經他造同意，不得為之，但請
     求之基礎事實同一者，不在此限，民事訴訟法第446條第1
    項、第255條第1項第2款定有明文。被上訴人於原審主張兩
    造簽訂房屋租賃契約書（下稱系爭租約），上訴人於租賃期
    間屆滿後未按期交還門牌號碼新北市○○區○○路0段000號1至3
    樓建物及汽車停車位17個（下合稱系爭租賃物），依系爭租
    約第7條第2項違約金之約定，請求上訴人給付相當2倍租金
    之違約金新臺幣(下同)1,145,806元（計算式：572,903元×2
    ）及法定遲延利息，嗣於本院審理中，將上開違約金金額其
    中572,903元變更請求權基礎為民法第179條前段，經上訴人
    同意（本院卷第261頁），合與上開規定，應予准許。
二、次按所謂訴之變更，係指原告於起訴後提起新訴以代替原訴
    而言。原判決判准被上訴人請求之違約金1,145,806元，其
    中違約金572,903元部分經訴之變更後，失其效力，僅剩572
    ,903元部分為有理由，再與原判決認定以上訴人之480,000
    元債權互為抵銷後，原判決主文第一項命上訴人給付逾92,9
    03元本息部分（572,903元-480,000元）失其效力（本院卷
    第261頁），非本件裁判之範圍，下不贅述。
貳、實體事項：
一、被上訴人主張：上訴人於民國（下同）105年12月9日向伊承
    租系爭租賃物，作為倉庫及物流中心使用，約定租賃期間自
    105年7月1日起至108年12月31日止，月租24萬元，並簽訂系
    爭租約且經公證。惟租期屆滿後，上訴人拒不搬遷，伊執系
    爭租約及公證書，向臺灣臺北地方法院聲請強制執行，經該
    院民事執行處（下稱北院執行處）於109年3月12日完成系爭
    租賃物點交，上訴人遲至109年3月12日始交還系爭租賃物，
    爰依系爭租約第7條第2項約定，請求上訴人應給付109年1月
    1日起至同年3月12日止，相當於租金之違約金572,903元【 
    24萬元×（2+12/31），下同】，及自起訴狀繕本送達翌日起
    至清償日止，按週年利率5%計算之利息，並依民法第179條
    前段規定請求上訴人應給付109年1月1日起至同年3月12日止
    ，因占有系爭租賃物所獲取相當於租金之不當得利572,903
    元，及自起訴狀繕本送達翌日起至清償日止，按週年利率5%
    計算之利息等語。原審就上開請求違約金部分，為被上訴人
    一部勝訴、一部敗訴判決，即命上訴人給付被上訴人92,903
    元本息（572,903元-480,000元），駁回被上訴人其餘之訴
    ，上訴人對其敗訴部分聲明不服，提起上訴，被上訴人則答
    辯聲明求為判決：上訴駁回，並為前開程序事項壹之一、所
    示之變更之訴，聲明求為判決：上訴人應給付被上訴人
　　572,903元，及自起訴狀繕本送達翌日起至清償日止，按週
    年利率5%計算之利息。
二、上訴人則以：伊於108年3月間由展店組主任即訴外人楊博丞
    與被上訴人代理人暨經理即訴外人劉新怡聯繫討論系爭租賃
    物續租事宜，經兩造磋商，於108年12月13日達成月租338,5
    20元（含稅）方案續租，並相約同年月19日簽約及辦理公證
    事項，被上訴人卻於同月16日反悔，提高為月租400,000元
    （未稅），又於同月30日寄發存證信函表示調整為月租380,
    000元，且須於翌日前完成簽約，時間緊迫致未能完成書面
    簽約，伊也無法即時覓得他處搬遷，只好於109年1月22日向
    被上訴人表示願意接受月租380,000元方案，被上訴人則於
    同年2月4日再次變更續約條件，致兩造未能完成書面簽約，
    伊搬遷時程因此受到拖延，是被上訴人請求違約金及不當得
    利違反誠信原則，且係以不正當方法促使系爭契約第7條第 
    2項之條件成就，依民法第101條第2項規定，自應視為條件
    不成就，伊實不負給付違約金及不當得利之義務。又伊已於
    109年2月21日將系爭租賃物騰空，兩造約定於同年月24日點
    交，被上訴人卻拒絕受領，依民法第234條規定，伊自109年
    2月24日至同年3月12日止不負遲延責任。伊逾期交還系爭租
    賃物，係因可歸責於被上訴人之事由所致，且被上訴人除受
    相當於租金之損害外，實際上應無其他損害，違約金過高，
    應予酌減。並依系爭租約第4條第2項約定，以尚未退還予伊
    之保證金48萬元與被上訴人之違約金債權互為抵銷等語，資
    為抗辯。上訴聲明求為判決：㈠原判決關於命上訴人給付部
    分及該部分假執行之宣告，均廢棄。㈡、前項廢棄部分，被
    上訴人在第一審之訴及假執行之聲請均駁回。
三、兩造不爭執之事實（本院卷第181至183頁）：
㈠、兩造於105年12月9日簽訂系爭租約，由上訴人向被上訴人承
    租系爭租賃物作為物流倉儲使用，約定租期自105年7月1日
    起至108年12月31日止，月租24萬元，且租約經公證（原審
    卷第25至38頁）。
㈡、上訴人展店組主任楊博丞與被上訴人代理人暨經理劉新怡於1
    08年11月間以LINE通訊軟體陸續討論系爭租約之續租租金事
    項，被上訴人於108年11月18日提出系爭租賃物每月租金 32
    2,400元（未稅）之租賃條件（原審卷第141至150頁）。
㈢、楊博丞於108年12月10日以Line通訊軟體回覆劉新怡：「已和
    公司極力爭取你們要求的價格合計：322,400元（未稅），
    但要求你們務必把車棚及屋內漏水及外顯危險的部分處理好
    」，並傳送續約租約內容予劉新怡，經雙方磋商，以每月租
    金338,520元（含稅）為租賃條件，劉新怡於108年12月13日
    回覆：「契約內容公司同意，謝謝」（原審卷第149至163頁
    ）。
㈣、兩造於108年12月10日約定於108年12月19日下午進行租約續
    約簽約及公證事項（原審卷第151頁）。
㈤、劉新怡於108年12月16日以LINE通訊軟體向楊博丞表示：「聽
    聞貴公司向華屋公司租金並非如台端所示的24萬元，覺得有
    受騙的感覺，因而決定租金改為40萬元（未稅）。特此通知
    」（原審卷第165頁）。
㈥、劉新怡於108年12月19日以LINE通訊軟體向楊博丞表示：「如
    果你們不續租，那就期滿搬遷，後續公司就委請律師辦理。
    如果要續租，就依40萬元（未稅/月）」（原審卷第169頁）
    。
㈦、被上訴人委請黃德賢律師於108年12月30日，以台北中山郵局
    1416號存證信函通知上訴人，表示：被上訴人董事會決議將
    租金調整為每月38萬元，若上訴人同意此租金條件，於12月
    31日前通知劉新怡並簽約，逾期視為無合意前揭租金條件，
    被上訴人到期將不再續租，並以本存證信為遷讓房屋之通知
    等語（原審卷第171至174頁）。
㈧、被上訴人以系爭租約及公證書為執行名義，於109年1月8日向
    北院執行處聲請強制執行，該執行處於109年2月7日以北院
    忠109司執卯字第3843號函通知兩造，定於109年3月12日上
    午10時履勘現場（原審卷第51、53頁）。
㈨、楊博丞於109年2月21日以whatsApp通訊軟體向劉新怡表示：
    「我們今天已經把廠房騰空，請問您是否能至深坑點交。」
    （原審卷第179頁）。
㈩、楊博丞於109年2月21日致電劉新怡，雙方相約109年2月24日
    下午3點至現場點交（原審卷第199至201頁）　。
、上訴人於109年2月25日向北院執行處陳報：已於2月21日遷讓
    系爭租賃物完成，檢附遷讓完成之照片影本（原審卷第55至
    57頁）。
、被上訴人依北院執行處109年2月26日函文通知，於109年3月3
    日陳報：債務人（即本件上訴人）固向鈞院陳報已於109年2
    月21日遷讓完成，是否實情不得而知，債權人（即被上訴人
    ）為免執行人未到場前發生糾紛，遵照鈞院執行命令，配合
    109年3月12日執行點交等語（原審卷第59至63頁）。
、北院執行處於109年3月12日會同兩造至現場履勘，經兩造確
    認已搬遷完畢，上訴人並於該日交付鑰匙予被上訴人。
、上訴人於109年5月22日給付被上訴人執行費用230,400元（原
    審卷第291頁）。
四、被上訴人主張上訴人逾期交還系爭租賃物，依系爭租約第7
    條第2項約定，請求上訴人給付相當租金之違約金572,903元
    本息，再依民法第179條前段規定請求上訴人給付相當租金
    之不當得利572,903元本息，惟為上訴人所否認，並以前詞
    置辯，茲查：
㈠、上訴人主張兩造約定109年2月24日點交系爭租賃物，被上訴
    人拒絕受領，依民法第230條、第234條規定，伊自109年2月
    24日至3月12日止不負遲延責任及違約金責任等語，是否有
    據？
　⒈按系爭租約第7條第2項約定：「乙方於本契約租賃期滿或終
    止之日而不將房屋騰空遷讓交還者，乙方應按月給付相當於
    租金兩倍之違約金，直至乙方將房屋騰空遷讓交還為止」、
    第9條第7項約定：「本契約租賃期滿後，非經雙方合意另訂
    新書面契約，視為不再續租」，足見系爭租約之租期屆滿而
    兩造未另訂新的書面租約，則上訴人應遷讓交還系爭租賃物
    ，如逾期遷讓交還，則應給付違約金予被上訴人。次按債權
    人對於已提出之給付，拒絕受領或不能受領者，自提出時負
    遲延責任；債務人非依債務本旨實行提出給付者，不生提出
    之效力。但債權人預示拒絕受領之意思，或給付兼需債權人
    之行為者，債務人得以準備給付之事情，通知債權人，以代
    提出，民法第234條、第235條分別定有明文。
　⒉依上開三之㈠、㈨、㈩、、、所示，及上訴人於109年2月25
    日向北院執行處遞送之陳報狀及系爭租賃物109年2月21日騰
    空照片影本（原審卷第55至57頁、本院卷第245至252頁），
    可見系爭租約之租期於108年12月31日屆滿，兩造未再簽立
    書面租約續約，上訴人於109年2月21日已將系爭租賃物騰空
    ，並通知被上訴人準備返還系爭租賃物，經兩造相約於109
    年2月24日至現場進行點交，上訴人再於109年2月25日向北
    院執行處陳報系爭租賃物於109年2月21日騰空一情及照片，
    然被上訴人於109年2月24日拒絕出面與上訴人進行點交（本
    院卷第119頁），堪認被上訴人拒絕受領上訴人已騰空之系
    爭租賃物，揆諸前開條文規定，被上訴人自109年2月24日起
    應負受領遲延責任，上訴人未能完成點交，既可歸責於被上
    訴人，上訴人自不負遲延責任，是被上訴人不得請求上訴人
    給付自109年2月24日起至3月12日止之違約金。
㈡、上訴人主張被上訴人依系爭契約第7條第2項約定請求伊給付
    違約金，違反誠信原則，被上訴人不得請求違約金等語，是
    否有據？
　⒈按權利之行使，不得違反公共利益，或以損害他人為主要目
    的。行使權利，履行義務，應依誠實及信用方法，民法第
　　148條定有明文。此項規定，於任何權利之行使及義務之履
    行，均有其適用。權利人在相當期間內不行使其權利，如有
    特別情事，足使義務人正當信任權利人已不欲行使其權利，
    其嗣後再為主張，即應認有違誠信而權利失效。法院為判斷
    時，應斟酌權利之性質、法律行為之種類、當事人間之關係
    、社會經濟狀況及其他一切情事，以為認定之依據（最高法
    院102年度台上字第1932號民事判決意旨同此見解）。
　⒉依前開三之㈡至㈥所示，兩造於108年11月至12月間持續商議系
    爭租賃物屆滿後之續約條件，經兩造於108年12月13日就月
    租金為338,520元（含稅）、租賃期間為109年1月1日起至11
    1年12月31日止之續約條件達成合致，且經上訴人以
　　Line通訊軟體傳送該續約條件之新版租約予被上訴人，並相
    約於108年12月19日下午簽立該新版租約及辦理公證事項，
    惟被上訴人於108年12月16日向上訴人表示拒絕接受上開續
    約條件，另提出月租金40萬元之續租條件，此有上開新版租
    約影本可佐（本院卷第241至244頁、原審卷第161至163頁）
    ，堪認兩造於108年12月13日已口頭商定由上訴人自109年1
    月起以月租金338,520元繼續承租系爭租賃物，但被上訴人
    於108年12月16日反悔並提出月租金40萬元之續租條件，致
    兩造未能於108年12月19日依系爭租約第9條第7項約定簽立
    新的書面租約，上訴人抗辯其因上開商議過程及議定之結果
    ，正當信賴被上訴人會配合完成續約手續，其無須於108年1
    2月31日租期屆滿時騰空返還系爭租賃物，故未尋覓其他租
    賃處所以及時搬遷，迄108年12月16日被上訴人片面推翻原
    商定之條件，伊始準備搬遷事宜，因而耽誤騰空返還系爭租
    賃物之時程，被上訴人行使權利違反誠信原則等語，當屬可
    採。
　⒊又審酌系爭租約第9條第4項約定，契約租賃期限未滿，一方
    擬提前終止本合約時，應預先於終止前2個月以書面通知他
    方，並應賠償他方相當於2個月租金額之懲罰性違約金（原
    審卷第29頁），有考量騰空搬遷耗時之因素在內，及系爭租
    賃物係作為上訴人之倉庫及物流中心使用，平時擺放大量之
    物品，搬遷清空不易，此有系爭租賃物騰空前之照片可證（
    本院第239至240頁），並參以上訴人自認其所需搬遷時間為
    1個月（本院卷第185頁)，堪認上訴人合理之搬遷時間應自1
    08年12月16日起算1個月，即至109年1月15日止。從而，被
    上訴人依系爭租約第7條第2項約定，固得請求上訴人給付10
    9年1月1日起至同年月15日止之違約金，但因被上訴人行使
    權利有違誠信原則，揆諸上開1.之說明，其權利失效。又自
    109年1月16日起，上訴人之合理搬遷期間業已期滿，上訴人
    仍未騰空返還系爭租賃物予被上訴人，從而，被上訴人依系
    爭契約第7條第2項約定，請求上訴人給付自109年1月16日起
    至109年2月23日止之違約金，應屬有據。
㈢、被上訴人依系爭租約第7條第2項約定，請求上訴人給付109年
    1月1日起至同年2月23日止之違約金，上訴人辯稱違約金過
    高應予酌減，是否有理？
　⒈依前開四之㈠、㈡之論斷，被上訴人依系爭租約第7條第2項約
    定，得請求上訴人給付109年1月16日起至109年2月23日止，
    相當於租金之違約金314,216元【24萬元×（16/31+23/ 29）
    ，小數點後4捨5入】。
　⒉又按當事人約定之違約金過高者，得由法院依職權予以酌減
    ，民法第252條固有明定。而契約當事人約定之違約金是否
    過高，應依一般客觀之事實、社會經濟狀況、當事人實際上
    所受損害及債務人如能如期履行債務時，債權人可享受之一
    切利益為衡量標準。債務如已為一部履行者，法院亦得比照
    債權人所受利益，減少其數額。亦即當事人所受之一切消極
    損害（即可享受之預期利益）及積極損害，均應加以審酌。
    惟此規定乃係賦與法院得依兩造所提出之事證資料，斟酌社
    會經濟狀況並平衡兩造利益而為妥適裁量、判斷之權限，非
    謂法院須依職權蒐集、調查有關當事人約定之違約金額是否
    有過高之事實，而因此排除債務人就違約金過高之利己事實
    ，依辯論主義所應負之主張及舉證責任。況違約金之約定，
    為當事人契約自由、私法自治原則之體現，雙方於訂約時，
    既已盱衡自己履約之意願、經濟能力、對方違約時自己所受
    損害之程度等主、客觀因素，本諸自由意識及平等地位自主
    決定，除非債務人主張並舉證約定之違約金額過高而顯失公
    平，法院得基於法律之規定，審酌該約定金額是否確有過高
    情事及應予如何核減至相當數額，以實現社會正義外，當事
    人均應同受該違約金約定之拘束，法院亦應予以尊重，始符
    契約約定之本旨。倘債務人於違約時，仍得任意指摘原約定
    之違約金額過高而要求核減，無異將債務人不履行契約之不
    利益歸由債權人分攤，不僅對債權人難謂為公平，抑且有礙
    交易安全及私法秩序之維護（最高法院84年度台上字第978
    號、92年度台上字第2747號判決意旨參照）。上訴人固辯稱
    被上訴人請求之本件違約金過高云云，惟未提出任何事證以
    實其說，且上訴人確實於109年1月16日起至同年2月23日前
    ，仍佔有使用系爭租賃物，致被上訴人無法使用收益，被上
    訴人僅請求相當於租金之違約金，觀諸一般客觀事實及社會
    經濟狀況，並無過高或不合理之處，是上訴人請求本院酌減
    違約金，洵非可採。
㈣、被上訴人依民法第179條前段規定，請求上訴人給付109年1月
    1日起至同年3月12日止，相當於租金之不當得利572,903元
    ，是否有據？
 　 按當事人得約定債務人於債務不履行時，應支付違約金；違
    約金，除當事人另有訂定外，視為因不履行而生損害之賠償
    總額，民法第250條第1項、第2項前段定有明文。又違約金
    依其性質分為賠償性違約金及懲罰性違約金，其效力各自不
    同，前者以違約金作為債務不履行所生損害之賠償總額，於
    債務不履行時，債權人僅得請求支付違約金，不得另行請求
    不履行之損害賠償；後者以強制債務之履行為目的，確保債
    權效力所定之強制罰，於債務不履行時，債權人除得請求支
    付違約金外，並得請求履行債務，或不履行之損害賠償。對
    照系爭租約第7條第2項約定：「乙方於本契約租賃期滿或終
    止之日而不將房屋騰空遷讓交還者，乙方應按月給付相當於
    租金兩倍之違約金，直至乙方將房屋騰空遷讓交還為止」，
    別無被上訴人得請求其他損害賠償，此可知該違約金約定，
    乃上訴人未按期返還系爭租賃物而債務不履行時，被上訴人
    所受損害賠償總額預定性質。又被上訴人自認該違約金係彌
    補包括上訴人佔用期間，被上訴人所受相當於月租金及違約
    之損害賠償在內（原審卷第257頁、本院卷第183頁），換言
    之，兩造既已於系爭租約明定違約金條款以彌補被上訴人因
    未取回系爭租賃物使用收益，所生包括相當於租金之損害在
    內等損害，自應優先適用此契約約定。從而，被上訴人已請
    求上訴人給付109年1月1日起至同年2月23日止之違約金，無
    再請求返還不當得利之理。又被上訴人不得請求上訴人給付
    自109年2月24日起至同年3月12日止之違約金，自不得再依
    不當得利之規定請求上訴人返還相當於租金之利益。準此，
    被上訴人依民法第179條前段規定，請求上訴人給付109年1
    月1日起至同年3月12日止，相當於租金之不當得利572,903
    元，洵非可採。
㈤、末查，上訴人抗辯以保證金48萬元為抵銷等語，此經被上訴
    人同意（見原審卷第284頁），是上訴人以其對被上訴人之
    保證金返還債權與被上訴人違約金債權314,216元互為抵銷
    後，被上訴人之債權因全部清償而消滅。
五、綜上所述，被上訴人依系爭租約第7條第2項約定，請求上訴
    人給付92,903元，及自起訴狀繕本送達之翌日即109年9月10
    日（原審卷第101頁之送達證書）起至清償日止，按週年利
    率百分之5計算之利息，不應准許。從而，原審命上訴人給
    付92,903元本息，尚有未合，上訴論旨指摘原判決此部分不
    當，求予廢棄改判，為有理由，應予准許，爰廢棄改判如主
    文第2項所示。另被上訴人於本院審理時，變更依民法第179
    條前段規定請求上訴人給付572,903元，及自109年9月10日
    起至清償日止，按週年利率百分之5計算之利息，亦無理由
    ，應予駁回。
六、本件事證已臻明確，兩造其餘之攻擊或防禦方法及所用之證
    據，經本院斟酌後，認為均不足以影響本判決之結果，爰不
    逐一論列，附此敘明。
七、據上論結，本件上訴為有理由，被上訴人變更之訴為無理由
    ，依民事訴訟法第450條、第78條，判決如主文。
中　　華　　民　　國　　110 　年　　6 　　月　　22　　日
                    民事第二十一庭
                        審判長法  官  翁昭蓉
                              法  官  鍾素鳳
　　　　　　　　　　　　　　  法  官  羅惠雯
正本係照原本作成。
不得上訴。
中　　華　　民　　國　　110 　年　　6 　　月　　24　　日
    　　　　　　　　　　　　　書記官　洪秋帆